【裁判字號】    97,交上易,39
【裁判日期】    970418
【裁判案由】    過失傷害
【裁判全文】
臺灣高等法院刑事判決                97年度交上易字第39號
上  訴  人  臺灣桃園地方法院檢察署檢察官
被      告  甲○○
                      號
選任辯護人  呂康德律師
上列上訴人即檢察官因被告過失傷害案件，不服臺灣桃園地方法
院九十六年度交易字第三五五號，中華民國九十六年十二月十八
日第一審判決（起訴案號：臺灣桃園地方法院檢察署九十六年度
偵字第四八九一號），提起上訴，本院判決如下：
    主  文
上訴駁回。
    理  由
甲、公訴人公訴意旨略以：被告甲○○於民國九十六年一月三日
    晚間，駕駛車號為九八七五－ＤＡ號自小客車，沿桃園縣桃
    園市○○路往桃園市區方向行駛，行經同縣市○○路與樹仁
    三街交叉路口而欲左轉，本應注意轉彎車應讓直行車先行，
    且依當時情狀並無不能注意之情事，竟疏未注意，此時適有
    乙○○騎乘車號ＭＥ二－八二九號重型機車沿桃鶯路往八德
    方向行駛，亦疏未注意車前狀況，二車遂發生碰撞，乙○○
    因此受有左側胸部及腹部挫傷並脾臟破裂及大量出血之傷害
    ，因認被告甲○○涉犯刑法第二百八十四條第一項前段之過
    失傷害罪嫌。
    而公訴人認被告涉有上開罪嫌，無非以告訴人乙○○之指訴
    ，道路交通事故現場圖及調查報告表、財團法人天主教聖保
    祿修女會醫院診斷證明書、現場照片附卷，及本件車禍事件
    經送鑑定後認被告雨夜駕駛自小客車，行經行車管制號誌交
    岔路口左轉車未讓對向直行車先行，為肇事主因，告訴人雨
    夜駕駛重機車，行經行車管制號誌交岔路口疏未注意車前狀
    況，為肇事次因，有臺灣省桃園縣區車輛行車事故鑑定委員
    會九十六年四月十二日桃縣行字第○九六五二○○九六三號
    函附之鑑定意見書足參為其主要論據。
乙、上訴人即檢察官上訴意旨略以：
  一、衡之證人林明慶之證言，倘如林明慶所言告訴人已在機車
      停止區前滑倒，該機車又滑至樹仁三街中心，則機車滑行
      距離應超過樹仁三街南向之車道寬度（即五公尺）加上桃
      鶯路斑馬線之寬度，以該機車滑行之距離，理應在告訴人
      之機車及地面產生摩擦之痕跡，然本件事故發生後，告訴
      人之機車及地面卻未有任何痕跡，此有卷附現場圖、照片
      及到場處理之員警呂志強之證述為憑，足見林明慶所言並
      非可採。又證人林明慶、陳嘉駿當庭在卷附現場圖標示告
      訴人機車滑倒時被告車輛已行駛至靠近樹仁三街斑馬線前
      之位置，本件事發突然，而樹仁三街寬度約九點九公尺，
      則林明慶所稱之機車停止區距離林明慶、陳嘉駿約有十幾
      公尺之遙，以該等距離，當時天氣雨，夜間有照明，林明
      慶、陳嘉駿豈會特別留意告訴人機車之動向，又在機車倒
      下尚未碰撞汽車時，同時注意被告汽車行駛之位置，是前
      開證人所述顯與常理不符。
  二、依照片所示，被告右側車身中間下緣有刮痕，與被告所稱
      機車係撞擊伊車右側車身下方裙側處等語相合，又被告於
      警詢中所稱：伊發現對方車在對向倒地向伊方向過來時，
      伊有向左側閃避，但還是發生碰撞等語，然細繹該刮痕之
      成因，係被告發現告訴人機車後，而向左閃避始造成，而
      原審就該刮痕之位置，竟認「應係被害人乙○○於通過路
      口前自行摔倒並向前滑行碰撞已幾乎完成左轉通過路口之
      被告車輛右側車身中間下緣處，侵入被告行駛之車道」，
      顯與經驗法則有違。
  三、本件事故時被告係駕駛自用小客車欲左轉樹仁三街，為轉
      彎車，告訴人則係騎乘機車欲沿桃鶯路往八德方向行駛，
      為直行車，依道路交通安全規則規定，被告自應注意讓告
      訴人所駕直行車先行，再依被告警詢筆錄可知，被告既明
      知告訴人並未減速、煞車，而依告訴人行進方向，實有與
      其發生碰撞之可能，被告自應注意採取必要安全措施，以
      避免事故發生。而依當時情況，被告並無不能注意情事，
      竟疏未注意仍繼續左轉前進，致告訴人煞避不及而倒地並
      發生碰撞而受傷，被告就本件自有過失，且告訴人所受傷
      害與被告過失行為具有相當因果關係。
丙、被告答辯部分：訊據被告甲○○堅詞否認有何過失傷害犯行
    ，辯稱：
  一、桃園縣區車輛行車事故鑑定委員會鑑定意見書佐證之資料
      係警繪現場圖、應訊筆錄及卷附照片，其中警繪現場圖及
      卷附照片均為事故發生後所繪及攝製，而應訊筆錄乃被告
      及告訴人各自之意見，彼此有利害衝突，難期其為公平客
      觀之陳述，而鑑定意見書單憑此等佐證資料鑑定被告之過
      失，難免流於主觀臆測，自不得作為本件論罪之依據。
  二、證人林明慶、陳嘉駿證述事件發生經過及其標示之車子位
      置，被告於事件發生時已左轉至樹仁三街的斑馬線，已左
      轉完成，而被害人則是車速過快，在加油站附近桃鶯路上
      的機車停止區前滑倒，機車往右滑行到斑馬線而碰撞到被
      告車子右前門下側之側裙，此有照片可稽，若係二車相撞
      ，被告受撞之車痕絕不可能在右前門下側，是可知被害人
      之傷害非被告造成。
  三、被害人九十六年三月十六日偵查筆錄：「我不是被他撞倒
      ，我是因為嚇一跳閃避不及自己滑倒」等語，被害人當日
      所言較貼近事實，再據證人林明慶、陳嘉駿所述，事故發
      生時，被害人叫證人不要報警，反是被告堅持叫證人幫忙
      報警，果若被害人真是被告撞倒，豈有不同意報警之理？
      若被告撞倒被害人，被告避之唯恐不及，豈有堅持報警之
      理？加以上開二位證人均證明被害人身上酒味很重，事發
      後數小時至醫院所做的抽血酒測值仍高達八點二ｍｇ／ｄ
      ｌ，可見被害人係酒後駕車，一方面車速過快，一方面意
      識不清，加上天雨路滑而滑倒，因機車滑倒摔落而受傷，
      並非被告行為所致。
  四、事故發生之撞擊點為告訴人傾倒之機車右前方把手及後照
      鏡撞擊被告自小客車右側車身中間下緣處位置，及被告車
      輛已左轉至樹仁三街斑馬線前始與告訴人機車發生碰撞等
      情觀之，足認當時被告車輛於碰撞發生前已幾乎完全通過
      告訴人所行駛之車道前方路口，自無須擔負轉彎車應讓直
      行車先行之義務，於此，應負擔注意車前狀況，並隨時採
      取必要之安全措施義務之人，依防免碰撞結果發生可能性
      之要求，應係告訴人，而非被告，且被告在左轉樹仁三街
      時，告訴人係從對向車道直行穿越樹仁三街，一般駕駛者
      亦無法預見於此情狀下，會有對向車道之機車因摔倒向前
      滑行碰撞其已轉過路口之右側車身處，從而，被告既在正
      常之行車動線上，反是告訴人因不慎摔倒滑行導致未在其
      正確之行車動線上，侵害被告路權。
  五、本件違規侵入他人路權者，乃告訴人，被告正常行駛於自
      己之車道上，自可信賴其他道路使用者亦能遵守交通規則
      並盡同等注意義務，且依據當時交通尖峰時刻，被告當時
      車輛行駛速度極為緩慢，亦據上開二位證人證述在卷，自
      不能僅以告訴人最終與被告車輛發生撞擊，即無限制擴張
      被告之駕車之注意義務，尚難認被告對於本件事故之發生
      有何過失責任可言。
丁、程序部分：
  壹、證據清單：
      證據一：被告甲○○供述（警詢、偵訊、原審、本院）。
      證據二：證人乙○○證述（警詢、偵訊、原審）。
      證據三：證人呂志強證述（原審）。
      證據四：證人林明慶證述（原審）。
      證據五：證人陳嘉駿證述（原審）。
      證據六：天主教聖保祿修女會醫院診斷證明書。
      證據七：桃園縣政府警察局道路交通事故肇事人自首情形
              紀錄表。
      證據八：桃園縣政府警察局道路交通事故當事人酒精測定
              紀錄表。
      證據九：道路交通事故現場圖。
      證據十：道路交通事故調查報告表（一）（二）。
      證據十一：現場照片。
      證據十二：臺灣省桃園縣區車輛行車事故鑑定委員會九十
                六年四月十二日桃縣行字第○九六五二○○九
                六三號函檢送鑑定意見書。
      證據十三：告訴代理人九十六年八月十日庭呈之照片三紙
                。
      證據十四：臺灣省桃園縣區車輛行車事故鑑定委員會九十
                六年十月十八日桃縣行字第○九六五二○二八
                八○號函。
      證據十五：天主教聖保祿醫院臨床病理檢驗報告單。
  貳、證據能力：
    一、本件證據一被告之供述，被告及其辯護人並未主張無證
        據能力；另證據二至證據十五除警訊筆錄及證據十一、
        十三外，分別符合刑事訴訟法第一百五十九條之一、第
        一百五十九條之四之傳聞法則之例外規定，而均得作為
        本件之證據。
    二、次按被告以外之人於審判外之陳述，雖不符前四條之規
        定，而經當事人於審判程序同意作為證據，法院審酌該
        言詞陳述或書面陳述作成時之情況，認為適當者，亦得
        為證據；又當事人、代理人或辯護人於法院調查證據時
        ，知有第一百五十九條第一項不得為證據之情形，而未
        於言詞辯論終結前聲明異議者，視為有前項之同意，刑
        事訴訟法第一百五十九條之五第一項、第二項分別定有
        明文。
        查證據二：證人乙○○於警詢時之陳述，雖屬被告以外
        之人於審判外之言詞陳述，惟被告甲○○及其辯護人未
        於本院言詞辯論終結前就相關證據無證據能力，聲明異
        議，依上開規定，即視為同意於審判程序作為證據，復
        經本院審酌陳述作成時之情況，認為適當，而認得作為
        本件之證據。
    三、證據十一、證據十三被告及其辯護人並未於本院言詞辯
        論終結前表示無證據能力，復查其取得過程無何明顯瑕
        疵，而應可作為本件之證據。
戊、本院認為被告無罪之理由：
  壹、按犯罪事實應依證據認定之，無證據不得推定其犯罪事實
      ；又不能證明被告犯罪者，應諭知無罪之判決，刑事訴訟
      法第一百五十四條、第三百零一條第一項分別定有明文。
      次按事實之認定，應憑證據，如未能發現相當證據，或證
      據不足以證明，自不能以推測或擬制之方法，以為裁判基
      礎；又認定不利於被告之事實，須依積極證據，苟積極證
      據不足為不利於被告事實之認定時，即應為有利於被告之
      認定，更不必有何有利之證據（參見最高法院四十年臺上
      字第八六號及三十年上字第八一六號判例）。
      再按刑事訴訟上證明之資料，無論其為直接或間接證據，
      均須達到通常一般之人均不致有所懷疑，而得確信其為真
      實之程度，始得據為有罪之認定，若關於被告是否犯罪之
      證明未能達此程度，而有合理懷疑之存在，致使無從形成
      有罪之確信，根據「罪證有疑，利於被告」之證據法則，
      即不得遽為不利被告之認定（參見最高法院二十九年上字
      第三一０五號、七十六年台上字第四九八六號判例）。
      再告訴人之告訴，本以使被告受刑事訴追為目的，故其陳
      述是否與事實相符，自應調查其他證據，以資審認，苟其
      所為攻擊之詞，尚有瑕疵，則在此瑕疵未予究明以前，即
      不能遽採為斷罪之基礎（最高法院六十九年台上字第一五
      三一號判例參照）
      另按刑法上之過失者，係指行為人按其情節應注意，並能
      注意而不注意，或行為人對於構成要件事實，雖預見其發
      生而確信其不發生者而言，刑法第十四條定有明文，是刑
      法上過失行為之成立，應以行為人對該過失行為所生之構
      成要件結果、因果歷程有客觀之預見可能性及主觀預見可
      能性，且行為人基於此預見之可能性，而有違反客觀上之
      注意義務而致構成要件事實發生者，始足當之。
  貳、經查：
  一、告訴人乙○○雖於警詢時指稱：九十六年一月三日晚間八
      時十分許，我騎乘車牌號碼ＭＥ二－八二九號重型機車，
      沿桃園縣桃園市○○路往八德方向行駛，行經桃鶯路、樹
      仁三街口，當時燈號為綠燈，突然被告從桃鶯路左轉樹仁
      三街，未打方向燈，我見狀閃避該車但來不及，就撞上去
      了，致身體脾臟破裂已經摘除等語（偵查卷第九、十頁）
      ，並提出財團法人天主教聖保祿修女會醫院診斷證明書乙
      紙為據，然觀諸告訴人乙○○於偵查時陳稱：當日我是下
      班回家，當天有下雨，我是走桃鶯路往八德方向行駛，行
      駛到事故路口時，被告的車子突然從對向車道左轉，我沒
      有看到他有打方向燈，我突然嚇一跳，然後煞車不及，就
      滑倒撞上；我不是被他撞倒，我是因為嚇一跳閃避不及自
      己滑倒等語（見偵查卷第二十六頁）；於原審審理時以證
      人身分證稱：我機車右前方把手及照後鏡的部分碰到被告
      車子右前車門下方倒地，我並無先滑倒，是機車直接碰到
      被告車輛才倒地，偵查中我所謂的滑倒是煞車不及，輪胎
      在地上滑行的意思，並不是車身或我的身體在地上滑行，
      嗣經辯護人質以你稱是機車的右前方把手及後照鏡撞到被
      告車子的右前門下方，又說機車把手及後照鏡距離地面有
      一百公分，為何如此？證人乙○○則又改稱：是快撞到被
      告的時候跌倒，然後才碰到被告的車子；我是煞車不及無
      法保持平衡時才去撞到被告；因為煞車不及快要撞到時，
      我無法保持平衡，就倒地，倒地的同時就撞到被告的車子
      （見原審卷附九十六年十一月二十日筆錄第三、四、六頁
      ），是依告訴人乙○○上開所述有關其機車究係直接與被
      告車輛發生碰撞而倒地或係因閃避被告車輛致無法保持車
      身平衡而倒地始再碰撞被告車輛，前後所述情節存有明顯
      差異，已難遽予採信。
  二、次查，據被告堅稱伊當時車輛已左轉進入樹仁三街，發現
      告訴人機車車速很快向伊車方向過來，還沒進入路口時，
      就已經摔倒滑行過來撞到伊車右側車身等語。而依卷附道
      路交通事故現場圖之繪製內容及現場處理摘要所載「現場
      雙方車輛移動現場未測繪」，證人即至現場處理並繪製現
      場圖之警員呂志強於原審審理時亦到庭證稱：「我到現場
      時，機車及汽車都被移到路邊，傷者已被路邊的攤販移到
      騎樓下，被告也站在騎樓下傷者的旁邊，現場並無明顯的
      刮地痕，也沒有散落物，當天又下雨，都看不出有什麼刮
      地痕或散落物，傷者是醒著的，但問他什麼，他都說他會
      痛，所以在現場並無問他車禍發生的經過，我當場有檢視
      被害人的機車，並沒有看到明顯的刮擦痕，在現場時被告
      及被害人都沒有告訴我他們發生撞擊的位置在何處」等語
      甚詳（見原審卷附九十六年八月十日筆錄第二至四頁），
      依此，既無從依車禍現場留存之車禍痕跡（如煞車痕、刮
      地痕、散落物等）、機車倒地位置等客觀跡證，據以認定
      被告及告訴人雙方車輛於事故發生前之行駛情形、碰撞地
      點、告訴人機車倒地位置及究係何者侵越他方路權等事實
      ，雙方又各執一詞，既有可疑，自不得僅憑告訴人前揭存
      有明顯瑕疵之唯一指述，而遽認被告就本件車禍事故有何
      未盡注意義務之過失致告訴人傷害之事實。
  三、再查，依證人林明慶於原審審理時證稱：「（問：九十六
      年一月三日晚間八時十分許，在桃鶯路、樹仁三街路口的
      車禍，你有無看到？）有，當時我是在樹仁三街、桃鶯路
      三角窗（靠近往八德方向的樹仁三街）路口騎樓下擺攤賣
      安全帽，我剛好在整理安全帽，我人是面對對面的交岔路
      口，看到有一輛機車騎的很快，被告是綠燈，他慢慢的開
      過去，機車騎很快，後來就滑倒，滑倒後機車往樹仁三街
      滑行，騎士就往桃鶯路的雙黃線滑行。（問：當時你看到
      的情形車子跟機車有無直接相撞？）被告慢慢的開過去，
      機車滑倒後機車碰到被告的車子。（問：被害人滑倒後，
      你或被告有無採取何動作？）被害人滑倒雙黃線處，被告
      就下車過去看，被害人說他很痛，被告就叫我過去把被害
      人扶起來，扶到騎樓下。（問：你們在扶被害人時，有無
      聞到被害人有無喝酒或他的精神狀況如何？）他的酒味很
      重，要扶他的時候，被害人講說把我扶過去就好，被告叫
      我們幫他報警，傷者說把他扶到旁邊就好，不要報警，我
      們就說先叫救護車過來就好，他也不要，後來救護車是我
      另外朋友叫的。（問：肇事發生前，你是先看到被害人的
      機車騎過來，還是先看到被告的車子轉過來？）我是先看
      到被告車子的車頭已經左轉到樹仁三街的斑馬線，因為被
      告的車子開很慢，然後就接著看到對面有1部機車騎很快
      ，在加油站附近桃鶯路上的機車停止區前就先滑倒，然後
      機車就往右滑，滑到斑馬線，去碰到被告的車子，騎士是
      往前滑，滑到過樹仁三街靠近中線的斑馬線上，這個時候
      被告才停車，並下車查看機車騎士。我擺攤賣安全帽都有
      打燈，以我的視線來看，都可以看到很清楚，而且加油站
      的地方燈也很亮。剛才陳述所目睹車禍經過確實是我看到
      的情形。」等語（見原審卷附九十六年八月十日筆錄第四
      至七頁）。
      另證人陳嘉駿於本院審理時亦證稱：「（問：在九十六年
      一月三日晚上八時十分左右在桃鶯路、樹仁三街路口的車
      禍你有無看到？）有，當天我是去找林明慶，當時我在整
      理安全帽，我看到被告的車子彎過來，被害人的機車騎很
      快，機車先滑倒，就撞到被告的車子。（問：能否說明被
      害人滑倒的位置及車子、人的情形如何？）我看到情形就
      是機車滑倒，然後碰一聲機車就撞到車子，至於機車跟人
      如何滑行及其他細節我沒有看到。（問：以你站的位置，
      你能否清楚看到被告車子開車及停的情形？）看得到。（
      問：後來被害人機車滑倒後，你有無做何處置？）撞到後
      ，被告就下車，我就走過去，被告就請我打電話報警，但
      被害人叫我先不要報警，當時車子又很多，我跟被害人講
      說我先報警，你先去醫院，之後的事再說，但被害人還是
      叫我不要報警，但我還是報警，再跟被告及林明慶一起把
      被害人扶到騎樓下。（問：當時你在扶被害人時，有無聞
      到被害人身上有無酒味或其他味道？）他身上有酒味。（
      問：你剛才說在車禍發生前有看到被害人的機車騎很快，
      為何你沒有看到被害人在何處滑倒？）。當時我看到被害
      人機車騎很快時，我就覺得他應該會煞不住車，因為那個
      路段車多又下雨，本來就不能騎很快，之後他騎在靠近加
      油站附近時，我就看到他車子斜掉滑倒了，但是因為我站
      的位置被被告車輛擋住，之後我就聽到撞擊聲，所以是怎
      麼撞的我不知道，然後我就看到機車騎士倒在桃鶯路、樹
      仁三街路口約中間處，就是現場圖所繪A車方向箭頭處左
      右，機車是倒在被告車輛右前方靠近斑馬線的地方。（問
      ：被害人機車滑倒時，被告的車子差不多開到那一個位置
      ？）被告的車已經過中線，而且車頭已經進入樹仁三街，
      但是在斑馬線前。」等語（見原審卷附九十六年八月十日
      筆錄第七至九頁）。
      核諸證人林明慶、陳嘉駿所述各節均相符合，而證人林明
      慶、陳嘉駿與被告甲○○及告訴人乙○○間原本均不相識
      ，僅因渠等適在肇事現場附近擺攤販售安全帽，而目睹本
      件車禍經過，彼等間無怨懟或金錢糾紛及仇恨，為被告及
      告訴人所不爭執，衡情酌理證人林明慶、陳嘉駿斷無甘冒
      偽證刑責無端虛構情節迴護被告或告訴人任一方之理，抑
      且，證人林明慶、陳嘉駿均證述稱將告訴人扶至騎樓下時
      有聞到其身上有酒味，此核與告訴人乙○○於車禍後經送
      醫救治並對其抽血檢測結果，其血液中所含酒精濃度為八
      點二ｍｇ／ｄｌ（有卷附天主教聖保祿醫院臨床病理檢驗
      報告單可考）一節並相符合，告訴人乙○○復不否認渠倒
      地時，有一、二個人上前詢問渠傷勢（見原審卷附九十六
      年十一月二十日筆錄第四頁），亦核與證人林明慶、陳嘉
      駿所證渠等有上前問告訴人傷勢並與被告共同將告訴人扶
      到騎樓下等情不謀而合，俱見證人林明慶、陳嘉駿於肇事
      當時均在現場無訛，由此益徵證人林明慶、陳嘉駿前揭證
      述內容，確均係渠等在肇事現場親自見聞之事實，堪信屬
      實。
  四、依上開證人林明慶、陳嘉駿所述各情及渠等當庭在卷附現
      場圖標示告訴人機車滑倒當時被告車輛已行駛至靠近樹仁
      三街斑馬線前之位置，再對照卷附道路交通事故現場圖及
      現場照片顯示，桃鶯路、樹仁三街交岔路口靠桃園市區方
      向該交岔口係「ＦＯＲＭＯＳＡ」加油站，而靠八德方向
      該交岔口則係證人林明慶、陳嘉駿所證擺攤販賣安全帽之
      處，復參酌告訴人乙○○於原審審理時以證人身分到庭證
      稱：機車是右前方把手及後照鏡的部分碰到被告車子的右
      前車門下方；就是二扇車門中線右下方的位置，該處離地
      面約二、三十公分；機車把手跟後照鏡距離地面約一百公
      分等語（見原審卷附九十六年十一月二十日筆錄第五、六
      頁），核與被告所稱：機車係撞擊到伊車右側車身下方側
      裙處等語相符，並有卷附車損照片為佐，堪認本件兩造車
      輛之撞擊點分別為被告自小客車右側車身中間下緣處與告
      訴人機車右前方把手及後照鏡部分，則以該二車發生碰撞
      位置分別距離地面高度之差異，顯然告訴人機車並非係在
      正常行駛之狀態下與被告車輛直接發生碰撞，而係在與被
      告車輛碰撞前，告訴人機車即已先傾倒地面後再碰撞到被
      告車輛，始有可能告訴人機車右前方把手及後照鏡處與被
      告車輛右側車身中心下緣處發生碰撞等客觀情狀綜合審認
      ，堪認本件車禍應極有可能係告訴人乙○○騎乘機車於進
      入桃鶯路、樹仁三街交岔路口前之「ＦＯＲＭＯＳＡ」加
      油站附近即因故不慎滑倒，並因當時天雨路滑，致乙○○
      人車分離，機車傾倒向右前方滑行，而乙○○則往前方交
      岔路口中心滑行，迨機車滑行至樹仁三街斑馬線前，適被
      告所駕自小客車亦自桃鶯路左轉駛至該處，被告車輛之右
      側車身中間下緣處始與告訴人傾倒滑行之機車右前方把手
      及後照鏡處發生碰撞甚明，此復與告訴人乙○○於偵查時
      一度指稱：我突然嚇一跳，然後煞車不及，就滑倒撞上去
      ；我不是被他撞到，我是因為嚇一跳閃避不及自己滑倒等
      語相符，而堪予認定。告訴人乙○○事後雖翻異前供改稱
      伊並未滑倒且已過路口中心，是被告突然左轉樹仁三街未
      打方向燈，伊閃避不及始與被告車輛發生碰撞等語，尚難
      認可採。
  五、按汽車駕駛人依規定遵守交通規則行車時，得信賴其他汽
      車駕駛人亦能遵守交通規則，故關於他人違規行為所導致
      之危險，僅就可預見，且有充足時間可採取適當之措施以
      避免結果之發生時，負其責任，對於他人突發不可知之違
      規行為並無防止之義務（最高法院八十七年台非字第三三
      七號判決意旨參照）。查本件被告固為汽車駕駛人，負有
      遵守交通規則，應注意其自桃鶯路左轉樹仁三街時轉彎車
      應讓直行車先行，並謹慎採取適當行動之義務，然告訴人
      身為使用道路之機車駕駛人，亦負有注意車前狀況，並隨
      時採取必要安全措施之義務至明，而據證人林明慶前開所
      證，被告係綠燈左轉等語，顯然被告並未違規闖越紅燈；
      再者，由事故發生之撞擊點為告訴人傾倒之機車右前方把
      手及後照鏡撞擊被告自小客車右側車身中間下緣處位置，
      及被告車輛已左轉至樹仁三街斑馬線前始與告訴人機車發
      生碰撞等情觀之，足認當時被告車輛之右側車身中間下緣
      處於碰撞發生前已幾乎完全通過告訴人所行駛之車道前方
      路口，自無須擔負轉彎車應讓直行車先行之義務，在此種
      情況下，應負擔注意車前狀況，並隨時採取必要之安全措
      施義務之人，依防免碰撞結果發生可能性之要求，反應係
      告訴人，而非被告，且被告在左轉樹仁三街時，告訴人係
      從對向車道直行穿越樹仁三街，一般駕駛人亦無法預見在
      幾乎完全通過轉彎之路口時，會有對向車道之機車因摔倒
      而向前滑行碰撞其已轉過路口之右側車身處，從而，被告
      既在正常之行車動線上，並未侵越告訴人行駛之車道，反
      是告訴人因不慎摔倒滑行導致未在其正確之行車動線上，
      侵害被告之路權，已至為明確。是本件違規侵入他人路權
      者乃告訴人，被告正常行駛於自己之車道上，自可信賴其
      他道路使用者亦能遵守交通規則並盡同等之注意義務，且
      依當時交通尖峰時刻，被告當時車輛行駛速度甚為緩慢，
      業據證人林明慶、陳嘉駿證述在卷，足見亦無其他積極證
      據足認被告對於防止危險發生之相關交通法令規定，並未
      遵守或未盡相當之注意義務，自不能僅以告訴人最終與被
      告車輛發生撞擊，即無限制擴張被告駕車之注意義務，尚
      難認被告對於本件車禍事故之發生有何過失責任可言。
  六、公訴人雖引告訴人乙○○指陳：被告突然左轉彎，始閃避
      不及與被告車輛發生碰撞之供述為被告有過失之證據，惟
      按被害人在公訴程序中固具有證人適格，然被害人與一般
      證人不同，其與被告處於絕對相反之立場，其陳述之目的
      ，在使被告受刑事訴追處罰，內容未必完全真實，證明力
      自較一般證人之陳述薄弱，仍須有補強證據以擔保其指證
      、陳述之真實性，始得採為斷罪之依據（最高法院九十四
      年度台上字第三三二六號判決意旨參照）。且刑事訴訟法
      係採自由心證主義，被害人之陳述固亦得採為認定犯罪事
      實之證據資料，然須無瑕疵，且就其他方面調查又與事實
      相符，始得採為科刑之基礎；而  所謂無瑕疵，係指被害
      人所為不利被告之陳述，與社會上一般生活經驗或卷附其
      他客觀事證並無矛盾而言；至所謂就其他方面調查認與事
      實相符，非僅以所援用之證據足以證明被告犯罪之結果為
      已足，仍應調查其他補強證據，以證明被害人陳述確有相
      當之真實性，而為通常一般人均不致有所懷疑，即須綜合
      一切直接及間接證據，除認定被告確為加害人之外，在推
      理上無從另為其他合理原因之假設，始得據為有罪之認定
      。
      查告訴人乙○○上揭指證被告突然左轉彎致伊閃避不及而
      與被告車輛發生碰撞之情，為被告所否認，且告訴人又存
      有上述前後未盡一致之說詞而無以採信，本件事故現場復
      未留下事故之客觀可信跡證，甚且漏未審酌證人林明慶、
      陳嘉駿前開所證情節及本件兩造車輛之撞擊點分別為被告
      自小客車右側車身中間下緣處與告訴人機車右前方把手及
      後照鏡部分等客觀跡證所顯示，告訴人機車極有可能係於
      進入桃鶯路、樹仁三街交岔路口前之「ＦＯＲＭＯＳＡ」
      加油站附近因自行騎乘機車摔倒後，復向右前方滑行至樹
      仁三街斑馬線前，始與駛至該處之被告車輛右側車身中間
      下緣處發生碰撞及當時路權應屬於被告等情以觀，公訴意
      旨徒憑告訴人之指訴為建構車禍現場之主要依據，進而推
      論被告有轉彎車未讓直行之告訴人機車先行之違誤，而認
      被告有過失責任一節，尚非可採。
  七、又本件經檢察官送臺灣省桃園縣區車輛行車事故鑑定委員
      會鑑定，該會認本件車禍之發生被告有行經行車管制號誌
      交岔路口左轉車未讓對向直行車先行之過失，此有該會九
      十六年四月十二日桃縣行字第○九六五二○○九六三號鑑
      定意見書在卷可參（見偵查卷第三十至三十二頁），惟該
      會之鑑定，亦漏未審酌證人林明慶、陳嘉駿上揭證述情節
      ，復未斟酌前述被告及告訴人車輛之撞擊點分別為被告自
      小客車右側車身中間下緣處與告訴人機車右前方把手及後
      照鏡部分等位置之情形，致與原審及本院前開認定事實有
      違，自難執之為被告不利之認定。
  參、按刑事訴訟法第一百六十一條已於民國九十一年二月八日
      修正公布，其第一項規定：檢察官就被告犯罪事實，應負
      舉證責任，並指出證明之方法。因此，檢察官對於起訴之
      犯罪事實，應負提出證據及說服之實質舉證責任。倘其所
      提出之證據，不足為被告有罪之積極證明，或其指出證明
      之方法，無從說服法院以形成被告有罪之心證，基於無罪
      推定之原則，自應為被告無罪判決之諭知（最高法院九十
      二年台上字第一二八號判例參照）。
      又同法第一百六十三條亦在同時一併修正，證據調查應以
      當事人為主，法院為輔，而僅具補充及輔助地位，該條第
      二項前段規定，法院為發現真實，「得」依職權調查證據
      ，舊規定則係「應」依職權調查證據，則是否補充介入調
      查，成為法院職權裁量事項，非謂負有調查之義務，檢察
      官舉證責任始終存在，倘檢察官未能善盡實質的舉證責任
      ，法院以被告犯罪不能證明而為無罪判決時，如檢察官僅
      以法院未作補充介入調查為唯一理由而提起上訴，其上訴
      即非有理。至同條第二項但書係立法部門自提修正草案，
      為司法院研擬草案內容所無，惟自刑事訴訟法責成檢察官
      負擔實質的舉證責任以後，法院發見真實釐清案情之查證
      義務，較德國刑事訴訟法要求該國法官應盡其澄清義務之
      程度為輕，被告受無罪推定，檢察官舉證責任不因第二項
      有但書之規定而得以減免。是該條第二項但書所指事項，
      應均以有利於被告之考量方得為之，否則，對檢察官未盡
      實質舉證責任之案件，竟要求法院接續依職權調查不利於
      被告之證據，豈非形同糾問，殊與修法本旨有違（參見朱
      石炎著，刑事訴訟法上第一八四頁至第一八六頁）。
      本件檢察官就不利於被告之證據部分應負實質舉證責任，
      惟所舉證據均無法使本院對於被告涉嫌公訴人所指之事實
      形成確信不疑之心證，依上開判例之見解，應為有利於被
      告之認定。本院復無依刑事訴訟法第一百六十三條第二項
      之規定依職權調查證據之情狀，被告犯罪尚屬不能證明，
      爰應為被告無罪之諭知。
己、維持原判決及駁回上訴之理由：
  壹、查原審因認被告無其他積極客觀證據，足以證明被告有檢
      察官所指之犯行，並使原審達到確信，而為被告無罪之諭
      知尚無不合，應予維持原判決。
  貳、上訴人即檢察官以前述理由提起上訴，雖非無據，惟尚無
      法使本院對被告犯行形成確信不疑之心證，其指摘原判決
      不當，即難認為有理由，所提上訴應予駁回。
據上論斷，應依刑事訴訟法第三百六十八條，判決如主文。
本案經檢察官王壬貴到庭執行職務。
中    華    民    國    97    年    4    月    18    日
                  刑事第十八庭審判長法  官  吳鴻章
                                    法  官  段景榕
                                    法  官  陳健順
以上正本證明與原本無異。
不得上訴。
                                    書記官  朱家惠
中    華    民    國    97    年    4     月    18    日


司法院資訊處製作；財團法人民間司法改革基金會備份。
